【裁判字號】    99,簡上,54
【裁判日期】    990629
【裁判案由】    拆除違建
【裁判全文】
臺灣板橋地方法院民事判決              99年度簡上字第54號
上  訴  人  甲○○
訴訟代理人  陳明暉律師
複  代理人  簡泰正律師
被  上訴人  乙○○
上列當事人間請求拆除違建事件，上訴人對於中華民國99年1 月
5 日本院三重簡易庭98年重簡字第1848號第一審簡易判決提起上
訴，本院管轄簡易訴訟第二審之合議庭於99年6 月15日言詞辯論
終結，判決如下：
    主  文
上訴駁回。
第二審訴訟費用由上訴人負擔。
    事實及理由
一、被上訴人主張：被上訴人為坐落門牌號碼臺北縣三重市○○
    ○街277 巷1 號4 樓之建物之所有權人，上訴人之妻劉玉美
    為門牌號碼臺北縣三重市○○○街277 巷1 號5 樓之建物之
    所有權人，詎上訴人未經整棟公寓各樓層建物所有人同意，
    擅自將原為5 樓頂樓增建如原判決附圖（下稱附圖）所示建
    物及其頂樓圍牆（以下簡稱系爭建物）作為排他性使用收益
    。為此依民法第767 條、第821 條之規定，訴請上訴人上訴
    人應將系爭建物拆除。並聲明：上訴人應將坐落門牌號碼臺
    北縣三重市○○○街277 巷1 號5 樓頂樓平台如附圖所示增
    建部分面積87.75 平方公尺之增建物及其頂樓圍牆拆除。
二、上訴人則以：系爭建物早於民國83年間即已存在，當時上訴
    人欲解決5 樓漏水問題，於興建時有徵詢過全體住戶之同意
    ，被上訴人稱未經其同意云云，顯非事實。復依當時之買賣
    契約，系爭5 樓頂約定由上訴人專用。至上訴人之子自殺一
    事，係很久之前之事，上訴人一家人生活未曾受影響。本件
    建物經臺北縣拆除大隊判斷，並無公共危險的疑慮，因此分
    類為「Ｄ類7 組」，上訴人不曾將頂樓樓梯間的門封住，如
    住戶有逃生需求，可往樓頂逃生，並未影響逃生，若鈞院判
    令上訴人拆除，則可能反而改變目前房屋結構的力學而造成
    另一次之危害，對整體建築物可能有害，更遑論拆除後防水
    措施遭到破壞，系爭建物漏水會更嚴重。系爭建物即令拆除
    ，對被上訴人使用上也無實益，但是拆除對於目前之建物及
    上訴人卻會產生重大危害，被上訴人起訴之目的顯然有自己
    所得利益極少，而他人及國家社會所受之損失甚大之情形，
    顯有權利濫用情事等語置辯。
三、原審對於被上訴人之請求，判決被上訴人勝訴，並依職權為
    准許及免假執行之宣告。上訴人不服，提起上訴，求為判決
    ：(一)原判決廢棄。(二)被上訴人在第一審之訴駁回。被上訴人
    則聲明：上訴駁回。
四、被上訴人主張其為門牌號碼臺北縣三重市○○○街277 巷1
    號4 樓所有人，上訴人之妻劉玉美為同號5 樓建物之所有人
    ，上訴人亦為如附圖所示上開5 樓頂樓平台增建部分面積
    87.75 平方公尺建物之占有使用人之事實，並提出土地及建
    物謄本為證，且為上訴人所不爭，復經原審會同兩造及臺北
    縣三重地政事務所測量人員至現場履勘，有勘驗筆錄及土地
    複丈成果圖在卷可稽，均堪信為真實。
五、按數人區分一建築築物，而各有一部者，該建築物及其附屬
    物之共同部分，推定為各所有人共有，民法第799 條定有明
    文。所謂共同部分，指性質上不許分割而獨立為區分所有客
    體之部分而言，屋頂平台為大樓之屋頂，係建築物主要構造
    ，為維持建物安全及其外觀所必要的構造，其性質應屬整棟
    建物之共同使用部分，縱實務上未為所有權登記，仍不失其
    共有之性質。本件系爭公寓大樓之5 樓屋頂平台縱未登記，
    仍屬整棟建物之共同使用部分，為該棟建物各樓層所有人共
    有。又按所有人對於無權占有或侵奪其所有物者，得請求返
    還之；對於妨害其所有權者，得請求除去之；有妨害其所有
    權之虞者，得請求防止之。又各共有人對於第三人，得就共
    有物之全部為本於所有權之請求。但回復共有物之請求，僅
    得為共有人全體之利益為之。又共有物係屬全體各共有人，
    按其應有部分，對於共有物之全部，有使用、收益之權，共
    有物，除契約另有訂定外，由共有人共同管理之；各共有人
    對於第三人，得就共有物之全部，為本於所有權之請求，但
    回復共有物之請求，僅得為共有人全體之利益為之，民法民
    法第818 條、第820 條第1 項、第767 條、第821 條分別定
    有明文。又共有人按其應有部分，對於共有物之全部雖有使
    用收益之權，惟共有人對共有物之特定部分使用收益，仍須
    徵得他共有人全體之同意，非謂共有人對共有物之全部或任
    何一部有自由使用收益之權利。如共有人不顧他共有人之利
    益，而就共有物之全部或一部任意使用收益，即屬侵害他共
    有人之權利（最高法院62年臺上字第1803號判例參照）。於
    此情形，共有人得就共有物全部，而為所有權之請求最高法
    院17年上字第217 號判例參照）。本件上訴人以前開情詞置
    辯，茲本件應審究之爭點闕為：（一）上訴人增建系爭建物
    是否有取得全體共有人之同意？（二）上訴人是否因分管契
    約，而得以專用上開5 樓頂樓平台？茲分述如下：
（一）上訴人抗辯其於增建系爭建物時已得系爭公寓各樓層建物
      所有人之同意，此為被上訴人所否認，而上訴人復未能舉
      出任何證據加以證明，況依證人李陳寧蘭於原審98年12月
      22日言詞辯論期日具結證稱：「（問：被告的增建有無經
      過你們同意？）沒有，2 樓是預售屋的時候買的，大約是
      71、72年，1 樓是83年買的，我買1 樓的時候5 樓頂平台
      增建還沒有蓋，上訴人蓋5 樓頂平台增建時沒有經過我們
      同意。5 樓頂的增建是85年後蓋的。」等語（見原審卷第
      129 頁背面）；證人李芬溢於同日具結證稱：「（問：被
      告於5 樓頂平台增建一事，是否經過你們同意？）沒有。
      」、「（問：是否知道增建是何時蓋的？）買了1 樓才蓋
      的...5樓頂平台自來水管因為增建破裂，是蓋好後漏水的
      。」、「（問：被告搭蓋增建時你是否知情？）我不知道
      。」等語（見原審卷第129 頁背面至第130 頁正面），益
      證被上訴人主張上訴人於增建系爭建物時並未得系爭公寓
      各樓層建物所有人之同意等情為真正。上訴人抗辯其於增
      建系爭建物時已取得全體共有人同意云云，自不足採。
（二）上訴人抗辯因分管契約而得以專用系爭5 樓頂平台，此亦
      為被上訴人所否認，上訴人復未能提出任何證據證明其就
      系爭5 樓頂平台有分管契約之存在，上訴人此部分抗辯自
      難採信為真實。況且，依據系爭公寓之起造人即國泰建設
      股份有限公司營業部於98年9 月24日函覆有關「忠孝花園
      新城二批」契約書中，頂樓使用範圍說明如下：上開契約
      書附件之使用範圍業經詳載「屋頂除放置公共設施外為五
      樓管理但不得違章使用。」，有國泰建設股份有限公司營
      業部98年9 月24日函文在卷可稽（見原審卷第122 頁），
      是上訴人就系爭5 樓頂平台至多僅有管理權，並無專用權
      ，更無違章加蓋系增建建物使用之權利，上訴人抗辯因分
      管契約而得以專用系爭5 樓頂平台，自不足採，足徵上訴
      人就系爭公寓大樓5 樓頂平台並無增建系爭建物之權利至
      明。
五、綜上所述，被上訴人依民法第767 條、第821 條規定之法律
    關係，請求上訴人將坐落於台北縣三重市○○段1002-3地號
    土地上，門牌號碼台北縣三重市○○○街277 巷1 號5 樓頂
    平台如附圖所示增建部分，面積87.75 平方公尺之增建物及
    其頂樓平台圍牆拆除，為有理由，應予准許。原審為上訴人
    敗訴之判決，依職權宣告假執行，並無不合。上訴意旨指摘
    原判決不當，求為廢棄改判，為無理由，應予駁回。
六、本件事證已臻明確，兩造其餘之攻擊或防禦方法及未經援用
    之證據，經本院斟酌後，認為均不足以影響本判決之結果，
    自無逐一詳予論駁之必要，併此敘明。
七、據上論結，本件上訴為無理由，依民事訴訟法第436 條之1
    第3 項、第449 條第1 項、第78條，判決如主文。
中    華    民    國    99    年    6     月    29    日
                  民事第二庭    審判長法  官  陳麗玲
                                      法  官  吳振富
                                      法  官  連育群
以上正本證明與原本無異
本判決不得上訴
中    華    民    國    99    年    6     月    29    日
                                      書記官  溫婷雅

司法院資訊處製作；財團法人民間司法改革基金會備份。
